【裁判字號】    98,訴,104
【裁判日期】    980922
【裁判案由】    損害賠償
【裁判全文】
臺灣臺東地方法院民事判決               98年度訴字第104號
原      告  劉順利
被      告  甲○○
上列當事人間請求損害賠償事件，本院於民國98年9月21日言詞
辯論終結，判決如下：
    主      文
原告之訴駁回。
訴訟費用由原告負擔。
    事實及理由
壹、原告主張：
    被告於民國97年9月29日16時35分許，在其住處（即臺東縣
    東河鄉北源村德高老5號）斜對面倉庫內，無理由逕令原告
    撿拾垃圾，在原告回答：目前忙於處理文旦，明天再撿拾等
    語，及被告對曾紅秋（即原告之外籍配偶）稱：拿錢回去越
    南，不要再回來等語後，原告因一時氣憤，遂拿文旦丟擲被
    告，惟被告竟持方形木棍毆打原告，致原告受有右耳後瘀腫
    、右耳後挫傷、右肘瘀腫、右肩瘀傷、左上臂瘀傷、左臂部
    瘀傷、右腕背面瘀腫、左手第二指裂傷、右大拇指近位指骨
    骨折、右第二中位指骨開放性骨折等傷害（下稱系爭傷害）
    。原告在臺東縣東河鄉北源村種植文旦，每年約有10萬斤之
    產量，97年9月間正值文旦成熟之際，惟該時所收成之文旦
    至少約有34,000斤（下稱系爭文旦），因原告系爭傷害致未
    能及時出售致腐爛，若以當時原告曾售予彰化縣員林鎮、和
    美鎮農會每箱10斤新臺幣（下同）300元之價格計算，則原
    告因此所受之損失金額約1,020,000元等語，爰依民法第184
    條第1項前段侵權行為之法律關係起訴，並聲明求為判決：
    被告應給付原告1,020,000元｛見本院卷（下同）37頁｝。
貳、被告則以：
    因原告將處理文旦所遺廢棄物丟在原地，致衍生垃圾，被告
    始於97年9月29日叫原告撿拾該垃圾。另當時原告種植之文
    旦，已逾中秋節後約半個月之久，而文旦係應景水果，中秋
    節後價錢即巨降，於97年10月初之價格一斤約僅4元，而以
    被告為例：因採收不敷成本，故免費予人採收。據此，原告
    所稱：該時係以貨車運送文旦至高雄鳳山行口販售乙情，因
    不合成本，顯無可能。且當時被告僅係與友人提及，有關曾
    紅秋曾在婚後回越南未歸，致與原告離婚後與原告再婚，故
    未歸之情可能再發生等語置辯，並聲明求為判決：駁回原告
    之訴（第43頁）。
參、下列事實為兩造所不爭執（第40頁至第41頁），自應堪信為
    真實，本院爰逕採為辯論及判決之基礎。
一、對本院98年度東簡字第74號刑事判決認：
  (一)「劉順利（係指原告）與甲○○（係指被告）為兄弟關係，
    具有家庭暴力防治法第3條第4款所稱之家庭成員關係，於97
    年9月29日16時35分許，在臺東縣東河鄉北源村德高老5號斜
    對面倉庫內，雙方因細故發生口角，甲○○先以塑膠碗丟擲
    劉順利未中，遂手持方形木棍毆打劉順利，劉順利則手持鋤
    頭柄抵擋反擊互毆，致劉順利則受有右耳後瘀腫、右耳後挫
    傷、右肘瘀腫、右肩瘀傷、左上臂瘀傷、左臂部瘀傷、右腕
    背面瘀腫、左手第二指裂傷、右大拇指近位指骨骨折、右第
    二中位指骨開放性骨折等傷害。」｛下稱被告之傷害，見本
    院卷（下同）第7頁：行政院衛生署臺東醫院診斷證明書影
    本｝，而判處「甲○○犯傷害罪，處拘役肆拾日，如易科罰
    金，以新臺幣壹仟元折算壹日，扣案之方形木棍壹支沒收之
    」；(2)而「甲○○受有右第五掌骨大拇指基底部閉鎖性骨折
    、右無名指近端指骨閉鎖性骨折、前額之開放性傷口、雙膝
    挫傷瘀青、左手挫傷及撕裂傷縫合挫傷等傷害。」，而判處
    「劉順利犯傷害罪，處拘役參拾伍日，如易科罰金，以新臺
    幣壹仟元折算壹日，扣案之鋤頭柄壹支沒收之。」，均確定
    在案，有臺灣臺東地方法院檢察署檢察官97年度偵字第2160
    號、98年度偵字第90號聲請簡易判決處刑書、本院98年度東
    簡字第74號刑事判決書影本，附在本院98年度東簡字第164
    號第5頁至第9頁。
二、彰化縣和美鎮、員林農會分別於97年9月9日、11日向原告訂
    購文旦特禮盒，數量均為50盒、單價均為300元之估價單影
    本（第12頁｝。
肆、本件經兩造同意行集中審理，並協議、整理限縮爭點為（第
    42頁）：
    原告主張：因在97年9月29日遭被告傷害後，使原告之文旦
    未能及時運出販售，因此造成原告約有價值1,020,000元之
    文旦腐爛，爰依民法第184條第1項前段請求被告應賠償原告
    上開損失，有無理由？
伍、得心證之理由：
一、按「按因故意或過失不法侵害他人之權利者，負損害賠償責
    任，故意以背於善良風俗之方法加損害於他人者亦同，民法
    第184條第1項定有明文。本項規定前後兩段為相異之侵權行
    為類型。關於保護之法益，前段為權利，後段為一般法益。
    關於主觀責任，前者以故意過失為已足，後者則限制須故意
    以背於善良風俗之方法加損害於他人，兩者要件有別，請求
    權基礎相異，訴訟標的自屬不同。」（最高法院86年度臺上
    字第3760號判決意旨可資參照）。次按「民法第184條第1項
    前段規定，以權利之侵害為侵權行為要件之一，故有謂非侵
    害既存法律體系所明認之權利，不構成侵權行為。」（最高
    法院55年臺上字第2053號判例意旨參照），如物權（所有權
    等）、人格權（生命、身體、健康、名譽、自由、貞操等）
    、身分權、智慧財產權等，並不及於一般財產上之利益（純
    粹財產上之損害或經濟上之損失），例如如甲駕車違規撞及
    乙車，致乙車毀人傷，係屬侵害乙身體、健康之人格權及車
    輛之所有權，乙固得依民法第184條第1項前段之規定，請求
    甲賠償損害；至於因車禍導致交通中斷，使其他人因時間延
    誤無法準時交貨、或無法搭上飛機出國等損失，僅屬純粹經
    濟上之損失，除能證明甲係故意以背於善良風俗之方法致加
    損害，而得依同條項後段之規定請求損害賠償外，尚不能逕
    依該條項前段之規定請求賠償。至於立法者之所以作此「區
    別性的權益保護」，係因於利益衡量上，純粹經濟上損失受
    保護之必要，尚不能與人格權或所有權等權利同等並重，且
    純粹經濟上損失之範圍具有不確定性，如前述因車禍造成交
    通中斷，固可預見其他人之損失，但損害之範圍過於廣泛無
    法事先預見，為避免責任氾濫，故就純粹財產上之損害或經
    濟上之損失，以較嚴格之構成要件限制其侵權行為責任之成
    立。（王澤鑑著，侵權行為法，第l10頁至115頁參照）經查
    ：被告因認：原告將處理文旦後之廢棄物堆積成垃圾，及談
    論曾紅秋（即原告之越南籍配偶）婚後曾有返回越南不歸等
    情，遂與原告發生毆打，造成原告受有系爭傷害等情，為前
    揭刑事判決所認定，復經兩造在本院98年9月21日言詞辯論
    時陳述在卷（第43頁），應堪認定為真實。據此，原告所稱
    受有系爭文旦腐爛之損失，核屬「純為經濟上之損失」，揆
    諸前揭規定及說明，自應以被告係故意欲造成前揭文旦之損
    害，而以背於善良風俗之方法，加損害於原告，造成原告之
    系爭傷害時，始足構成。惟原告並未舉證被告有前揭主觀之
    故意及客觀之行為。職是，原告主張被告有民法第184條第1
    項前段所規定之之侵權行為，核屬有誤。
二、次按「侵權行為損害賠償之債，須損害之發生與加害人之故
    意或過失加害行為間有相當因果關係，始能成立。所謂『相
    當因果關係』，係以行為人之行為所造成之客觀存在事實，
    依經驗法則，可認通常均可能發生同樣損害之結果而言；如
    有此同一條件存在，通常不必皆發生此損害之結果，則該條
    件與結果並不相當，即無相當因果關係；不能僅以行為人就
    其行為有故意過失，自認該行為與損害間有相當因果關係。
    」（最高法院90年度臺上字第772號裁判意旨可資參照）。
    經查：
  (一)原告於本院言詞辯論時陳述：「（你所說的34,000台斤之文
    旦，在97年9月29日受傷前，全部之文旦是否都已經有買主
    ？有買主的數量有多少斤重？何時要出貨？）鳳山順敏水果
    行（即行口，下稱順敏水果行）34,000斤都能夠代收代賣，
    必須是由我們自已運送到水果行。之前都是由我自已開貨車
    運送，文旦是用飼料袋裝，每袋裝60台斤，每天每車運送
    3500 台斤。」、「（以你所已採收之文旦，自97年9月29日
    開始，要多少時日，才會腐爛？）大概10月20號以後才會慢
    慢腐爛。」等語（第44頁至第45頁）。據此，既然順敏水果
    行得代銷全部之系爭文旦，又原告既已知悉系爭文旦在97年
    10月20日之後即將逐漸腐爛，故原告在97年9月29日發生系
    爭傷害前，勢必已預備在最短時間內，採取最有效之運送方
    式，將前揭文旦運送至上開水果行乙情，應無疑義。
  (二)另據原告稱：「（一、如果你請人幫忙將文旦裝袋搬運上車
    ，開車送到鳳山的行口，每日工資多少？二、如果請貨運公
    司出貨，運費要多少？）一、須要請一個工人代替我的位置
    ，將文旦裝袋、上車、開車運送到鳳山行口，工資每日為新
    台幣4,000元。如果以34,000斤文旦計算，則需要運送十次
    ，所須工資約為40,000元。二、雖然有貨運公司可幫忙運送
    貨物到高雄，但是需要有人填寫寄件人及收寄人住址，但是
    運費比較貴，每趟大約須要運費10,000元。」等語（第44頁
    ）。據此，原告縱有系爭傷害，惟既得僱工運送系爭文旦至
    順敏水果，雖需支付約合計40,000元之運費，但該運費與原
    告自行駕駛貨車載運所支出之成本，或為相差不遠；若係另
    由貨運公司托運，則雖需支出約100,000元之托運總費用，
    則該運費若與系爭文旦之總價值1,020,000元相比，僅未及
    系爭文旦價值10分之1，亦應屬可接受之成本範圍內。故系
    爭文旦之得否運送至順敏水果行、或是否任其腐爛，應由原
    告綜合考量而為決定。職是，按客觀一般人之經驗法則，系
    爭文旦之腐爛核與原告系爭傷害間，應無相當因果關係，應
    為昭然。
三、綜上所述，系爭文旦之損失核屬純粹經濟上之損失，而原告
    就被告確係故意欲造成原告前揭文旦之損害，而以背於善良
    風俗之方法，加損害於原告，致生原告之系爭傷害乙情，並
    未舉證以實其說。另系爭文旦之腐爛與被告致原告系爭傷害
    間，亦無相當因果關係，業如前述。故原告爰依民法第184
    條第1項前段侵權行為之法律關係，請求判決如其聲明所示
    ，為無理由，應予駁回。
陸、據上論結，本件原告之訴為無理由，依民事訴訟法第78條之
    規定，判決如主文。
中    華    民    國    98    年    9    月    22    日
                  民事庭  法  官  陳兆翔
以上正本，係照原本作成。
如對本判決上訴，須於判決送達後20日內，向本院提出上訴狀。
中    華    民    國    98    年    9    月    22    日
                          書記官  吳明學


司法院資訊處製作；財團法人民間司法改革基金會備份。
